【裁判字號】    93,智,4
【裁判日期】    950809
【裁判案由】    侵權行為損害賠償
【裁判全文】
臺灣屏東地方法院民事判決                 93年度智字第4號
原      告  德保有限公司
法定代理人  乙○○
訴訟代理人  紀錦隆律師
            郭寶蓮律師
被      告  建佳實業有限公司
兼法定代理人甲○○
上二人共同
訴訟代理人  尤中瑛律師
上列當事人間請求侵權行為損害賠償事件，本院於民國95年7 月
19日言詞辯論終結，判決如下：
    主      文
原告之訴及假執行之聲請均駁回。
訴訟費用由原告負擔。
    事實及理由
一、原告起訴主張：原告係新型第105185號「壁紙包含發泡材料
    於浪板內層之浪板製造機結構」（下稱系爭專利，本件不包
    含第一追加專利權）之專利權人，專有該製造機結構之製造
    、販賣及使用之權。伊發現被告建佳實業有限公司（下稱建
    佳公司）位於屏東縣枋寮鄉東海村屏南工業區○○路29號工
    廠內所設置之浪板製造機結構（下稱系爭機器），有侵害伊
    系爭專利之嫌，而於民國93年10月間聲請本院以93年度聲字
    第351 號保全證據，嗣經比對後，該保全證據所拍攝之系爭
    機器照片與原告系爭專利之申請專利範圍內容實質相同，而
    屬侵害原告之專利權。另被告甲○○為被告建佳公司負責人
    ，其所為使用系爭機器生產浪板之行為，係屬執行公司業務
    之行為，依公司法第23條規定，應與被告建佳公司對原告負
    連帶賠償責任。爰依專利法第108 條準用同法第84條、民法
    第179 條、第184 條、公司法第23條之規定，提起訴訟，並
    於本院聲明：(一)被告應連帶給付原告新臺幣（下同）505,00
    0 元，及自起訴狀繕本送達翌日即93年12月15日起至清償日
    止，按週年利率百分之5 計算之利息；(二)被告應將置於屏東
    縣枋寮鄉東海村屏南工業區○○路29號，侵害原告所有系爭
    專利權之系爭機器（即本院93年度聲字第351 號保全證據事
    件所保全之機器）拆除並銷毀，嗣後並不得再裝設使用；(三)
    以供擔保為條件之假執行宣告。
二、被告則以：原告於申請專利時，已自我限縮於一定之元件形
    狀、構造或裝置，藉以獲得專利權，而系爭機器並無系爭專
    利結構之「左右支架」、「座板」、「成形槽」、「上下支
    輪」、「固定架」、「導槽架」等物件。又在原告系爭專利
    權申請之前，另一新型101185號「三層式隔熱浪板製造機壁
    紙摺邊定型裝置」專利權已申請在前，而該專利亦是針對壁
    紙摺邊定型之裝置技術，故原告之系爭專利屬既有技術之改
    良，被告自亦可再行改良，而無侵害原告之專利權情事等語
    置辯，並於本院聲明：(一)原告之訴駁回；(二)如受不利判決，
    願供擔保請求宣告免假執行。
三、兩造不爭執事項：
  (一)原告為系爭專利（即新型專利第105185號專利「壁紙包含發
    泡材料於浪材內層之浪板製造機結構」，於本件不包含第一
    追加專利權）之專利權人，專利期間自83年9 月21日至95年
    4 月13日止。
  (二)本院會同兩造及鑑定機關中國生產力中心指派人員於94年8 月
    12日至被告位於屏東縣枋寮鄉屏南工業區○○路29號工廠內勘
    驗系爭機器，系爭機器現況與本院93年度聲字第351 號於93年
    10月22日保全證據事件中，執行保全程序所拍攝之機器照片相
    符。
四、本件兩造有爭執者為：(一)原告系爭專利之專利範圍為何；
    (二)本件送鑑定之系爭機器是否侵害原告之專利權；(三)如有侵
      害，原告是否得請求被告連帶賠償損害，得請求之損害賠
      償金額若干？茲分敘如下：
  (一)原告系爭專利權範圍部分：
    按所謂新型，指利用自然法則之技術思想，對物品之形狀、
    構造或裝置之創作，專利法第93條定有明文。本件系爭專利
    權之申請專利範圍為「一種『壁紙包含發泡材料於浪板內層
    之浪板製造機結構』，其主要係於浪板製造機之輸送機架上
    端架體前端緣處向上凸起設置左、右支架，於支架頂端再分
    別固定設置對向之二座板，於座板之內端緣再分別凹入設置
    具預設深度之成形槽，於座板前下端處再橫支設置二可上、
    下調整之支輪，並於支架後端連接設置一固定架，於固定架
    二側配合定位皮帶分別設置導槽架，於架體上端視需要設置
    之數個壁紙架與支架間再分別設置壁紙導輪，且於下輸送帶
    內端配合設置數輸送帶導輪，藉壁紙捲前端上摺後經成形槽
    導入上、下輸送帶中為其特徵者」，此有中華民國專利公報
    影本及新型專利說明書影本各1 件附卷可稽（見本院卷(一)第
    14 頁 至第28頁）。職是，系爭專利權主要元件即為：輸送
    機架、架體、支架、座板、成形槽、上支輪、下支輪、固定
    架、導槽架、定位皮帶、輸送皮帶、下輸送帶、輸送帶導輪
    、壁紙架、壁紙導輪。並參諸系爭專利說明書記載，系爭專
    利主要之改良目的功效在於藉由輸送機端設置定位與導形結
    構而達成令製品輸送穩定而使品質提高。
  (二)被告系爭機器有無侵害原告專利權部分：
  1.按新型專利侵害之判斷標準，首先應依專利說明書所載之申
    請專利權範圍確立其內容，繼將申請專利範圍及爭議標的物
    之每一構成要件予以分解，再將每一構成要件逐一比對，此
    即全要件原則。若比對結果，爭議標的物與專利範圍每一構
    成要件相同，即應適用「消極均等論」來判斷專利範圍與爭
    議標的物之實質技術手段、作用或效果是否相同，三者之一
    與專利範圍不同時，則認為無侵害，反之，則有侵害（通稱
    為文義上侵害）。若依全要件理論認為構成要件有不相同者
    ，則需再依「積極均等論」判斷二者差異是否為熟悉該項技
    術人士所能完成，若不同點之技術手段、作用及所產生之效
    果實質上相同，且該差異為熟悉該項技術人士所能輕易完成
    時，二者均等，應續依禁反言原則判斷，反之，若不同點之
    技術手段、作用及所產生之效果，三者實質上有一不同者，
    則不相均等，而未侵害專利權。又如適用禁反言原則時，則
    認定為不相同，如無禁反言原則之適用，則維持均等論之結
    論，而認爭議標的物與系爭專利範圍相同，此觀諸專利法第
    106 條第2 項規定及兩造不爭執之智慧財產局所頒布專利侵
    害鑑定基準明甚。
  2.系爭機器與原告系爭專利之比較：
  (1)全要件原則：
    依據前開原告系爭專利之申請專利範圍，將系爭機器與原告
    專利申請範圍獨立項之構成要件加以解析比較其特徵構造，
    系爭機器於由導板組設U 型導引勾所組成之摺紙裝置、
    壁紙架下方端角固定設置之一支輪支撐構件、滾輪及具環
    凹槽之導輪等定位裝置、壁紙架設置有一壁紙導輪及二導
    紙板等形成之裝置，與原告系爭申請專利範圍之向上凸起設
    置之左右支架、對向設置之二座板、座板內端緣凹入設置之
    成形槽、橫支設置可調整之支輪、固定架、導槽架、壁紙導
    輪等所敘述之文義並不相同，不構成文義上侵害，依前開說
    明，必須進一步以均等論討論，是否屬於等效手段之替代或
    置換。
  (2)均等論分析：
    針對系爭機器與系爭專利申請範圍之差異部分，再按技術手
    段、功能及達到結果間之均等分析，比較前開差異部分在實
    質技術手段、實質功能及實質達成結果是否相同：
  由導板組設U 型導引勾所組成之摺紙裝置分析
  Ａ系爭專利係利用輸送機架上端架體前端緣處向上凸起設置左
    、右支架，以於支架頂端分別固定設置對向之二座板，並於
    座板之內端緣凹入設置具預設深度之成形槽，使壁紙架上導
    出之壁紙兩側因壁紙本身之韌性及座板成形槽凹口之限制而
    產生預先向上內捲合之邊緣、再經通過座板凹入成形槽形成
    摺邊方式。而系爭機器則利用設置於壁紙架底側之前導紙板
    、上定位桿、U 型導引勾及導板、後導紙板、固定支輪，使
    導出之壁紙在前導紙板抵托下配合導引勾U 型凹口之限制，
    使在前導紙板、上定位桿間之壁紙兩側緣預先向上內捲，再
    經兩對向之U 型導引勾之框限及配合凹口內導板之抵撐，使
    通過U 型導引勾之壁紙，其邊緣能保持向上內捲之型態，再
    以後導紙板抵托以保持些向上內捲之型態，最後經支輪之抵
    撐使壁紙向上內捲之邊緣拗摺定形以形成摺邊方式。依上所
    述，系爭機器與系爭專利權就使壁紙形成摺邊之方式並不相
    同，且系爭機器利用上定位桿之方式與系爭專利利用支架之
    方式亦不同，再者，因原告於83年4 月14日提出系爭專利申
    請之前，已有另一新型101185號「三層式隔熱浪板製造機壁
    紙摺邊定型裝置」於82年3 月2 日申請在前，取得專利權在
    前，故原告系爭專利並非屬開創性型態之專利，而是對既有
    之壁紙摺邊技術之改良，從而，在技術手段之分析上，應認
    兩者並不相同。
  Ｂ系爭專利權係利用固定設置於左、右支架頂端之座板，其對
    向設置之成形槽具讓壁紙兩側持續上翻捲摺之功能。而系爭
    機器則利用兩對向之U 型導引勾配合導板及導紙板、支輪具
    讓壁紙兩側持續上翻捲摺之功能，系爭機器因具讓壁紙兩側
    持續上翻捲摺之功能，與系爭專利之功能實質相同。
  Ｃ系爭專利權係利用固定設置於左右支架頂端之座板，其對向
    設置之成形槽具讓壁紙兩側持續上翻捲摺之功能，達到讓壁
    紙捲釋出之壁紙兩側緣通過座板之成形槽後具有向上內摺邊
    之結果。而系爭機器則係利用兩對向U 型導引勾配合導板及
    導紙板、支輪等組合之摺邊裝置，達到讓釋出之壁紙經過壁
    紙架底側之摺邊裝置後具有向上內摺邊之結果，故可認系爭
    機器所達到之結果與系爭專利權實屬相同。
  壁紙架下方端角固定設置之一支輪與系爭專利於座板前端處
    設置二可上、下調整之支輪分析
  Ａ系爭專利所利用座板前下端處橫支設置二可上、下調整之支
    輪，藉以撐抵張緊及固定壁紙離開成形槽之摺邊及調整進入
    輸送帶之角度方式。而系爭機器則是利用於壁紙架下方近端
    角處橫支固設一不可上、下調整之支輪，以抵撐壁紙及拗摺
    壁紙兩側向上內捲之邊緣定形，進入輸送帶之方式。系爭機
    器利用固定之支輪抵撐、拗摺壁紙之方式與系爭專利利用可
    上、下調整之二支輪可變換壁紙之「張緊度」及「運行角度
    」方式不相同，故其技術手段二者並不相同。
  Ｂ就功能分析上，系爭專利透過可上、下調整之支輪具調整對
    不同壁紙架上不同材質之壁紙所需之抵撐張力及平順進入輸
    送帶之角度功能，而系爭機器利用支輪撐壁紙及定形摺邊時
    ，則不具系爭專利之上開功能，故應認二者功能並不相同。
  Ｃ系爭專利利用可上、下調整之支輪，達到使設置於架體上之
    數組壁紙架之不同材質之壁紙得以適當之抵撐張力及進入輸
    送帶角度使設備運作更加平順之結果；反之，系爭機器則是
    利用支輪抵撐壁紙及定型摺邊形狀之功能，達到讓壁紙在經
    過U 型導引勾及導板後向上內捲之兩側邊緣能被支輪拗摺定
    形進入輸送帶中之結果，故堪認二者就達到之結果分析並不
    相同。
  輸送機架體後端設置滾輪及具環凹槽之導輪等定位裝置，與
    系爭專利固定架與導槽架組成之分析
  Ａ系爭專利利用於支架後端設置一固定架，再於固定架二側配
    合定位皮帶凸緣分別設置導槽架以限制導引定位皮帶方式。
    系爭機器則於輸送機架體後端設置一滾輪，並於該滾輪一側
    配合定位皮帶設置一環凹槽，及又於該架體相對於滾輪環凹
    槽前方側設置有一支柱，於該支柱端側配合定位皮帶設置有
    具環凹槽之導輪，利用滾輪及其環凹槽可對輸送皮帶及定位
    皮帶加壓、調整皮帶鬆緊度之方式。系爭機器上開利用導輪
    環凹槽限制導引定位皮帶方式，與系爭專利利用導槽架限制
    導引定位皮帶之技術手段實質應係相同。
  Ｂ系爭專利利用固定架具設置導槽架以配合定位皮帶凸緣位置
    之功能，利用導槽架之槽口具限制導引定位皮帶凸緣之功能
    ，與系爭機器利用支柱具設置具環凹槽之導輪以配合定位皮
    帶位置之功能，利用導輪之環凹槽槽口具限制導引定位皮帶
    之功能，二者之功能實質上應係相同。
  Ｃ系爭專利係利用導槽架具限制導引定位皮帶凸緣之功能，達
    到讓上輸送皮帶因定位皮帶凸緣在導槽架內運動而不會產生
    左、右偏移之結果。此與系爭機器利用導輪之環凹槽具限制
    導引定位皮帶之功能，達到讓容置在環凹槽內運動之定位皮
    帶不會產生左、右偏移之結果，二者欲達到之結果實質上應
    係相同。
  壁紙架設置有一壁紙導輪及二導紙板與系爭專利於壁紙架與
    支架間再分別設置數壁紙導輪分析
  Ａ系爭專利利用於壁紙架與支架間分別設置數壁紙導輪，以輔
    助支撐壁紙材料，使壁紙不會下垂干擾輸送皮帶運行之方式
    。而系爭機器於壁紙架軸桿與支輪間分別設置有一壁紙導輪
    及二導紙板，利用一壁紙導輪及二導紙板可輔助支撐壁紙材
    料，令壁紙不會下垂干擾輸送皮帶運行之方式。可知，二者
    此部分之技術手段係實質相同。
  Ｂ系爭專利與系爭機器就此部分元件之設置，均具有支撐壁紙
    ，使長幅壁紙不會下垂之功能，就功能分析，二者應實質相
    同。
  Ｃ就達到之結果，系爭專利及系爭機器之上開元件設置，均可
    達到讓壁紙之幅長不會下垂干擾輸送皮帶運行之結果，而應
    認為二者達到之結果實質相同。
    綜上分析，系爭機器之功能與所達到結果與系爭專利雖實質
    相同，惟其中就導板組設U 型導引勾所組成之摺紙裝置及於
    壁紙架下方端角處固定設置一支輪等之技術手段與系爭專利
    申請專利範圍所主張之技術特徵則並不相同，堪認系爭機器
    與系爭專利之構造內容實質不相同，而不成立均等論。
  (3)禁反言分析：兩者經上開認定已實質不相同，無須再為禁反言
    分析。
  (4)綜上所述，本件系爭機器與原告之系爭專利權之申請專利範
    圍內容實質不相同，而此亦有中國生產力中心95年4 月3 日
    中營字第09500891號函檢送之專利侵害鑑定報告在卷可參（
    外放），本院審視中國生產力中心之專利侵害鑑定報告，業
    已依據上開專利侵害鑑定基準之鑑定流程予以鑑定，且曾實
    地勘驗系爭機器，鑑定程序及分析亦詳細確實，亦屬客觀可
    採，原告請求鑑定人到庭說明及另再送鑑定，自無必要。從
    而，被告使用之系爭機器，並未侵害原告系爭專利權，應堪
    以認定。
  3.原告雖另以中國生產力中心曾私下接受其他公司委託，就該
    公司機器是否侵害原告系爭專利權進行鑑定，結果不利於原
    告，其立場顯然偏頗之情事而謂中國生產力中心之鑑定報告
    不可採云云。惟本件於本院依職權選定中國生產力中心為鑑
    定機關前，曾就鑑定機關之選任使兩造陳述意見，兩造雖各
    自均提出數鑑定單位供本院審酌，惟亦均互指對造所提之鑑
    定單位多數曾接受對造私下委託鑑定、或曾為對造有利之鑑
    定結果而始終無法依合意選任鑑定機關。又提供廠商或個人
    相關之專利侵權鑑定服務本即為從事專利侵害鑑定之機關團
    體本身業務範圍之一，是以其等私下曾接受廠商之鑑定委託
    即認其等鑑定立場均有所偏頗，純屬臆測且失於率斷而不足
    取。
  4.原告另主張中國生產力中心之鑑定報告未考量系爭機器所設
    U 型導引勾與原告系爭專利之成形槽係利用置於兩側具有凹
    入特徵之設備，所敘述文義雖有不同，但其使用之技術手段
    具置換可能性及容易性，且亦未考量支輪調整性非屬主要與
    必要之技術，而為熟習該項技術者所能輕易完成，而亦應構
    成均等，故所為判斷並不足採信云云。惟如上所述，於原告
    提出系爭專利申請之前，已有另一新型101185號「三層式隔
    熱浪板製造機壁紙摺邊定型裝置」於82年3 月2 日申請在前
    ，此有經濟部智慧財產局95年5 月4 日函文檢送之專利說明
    公告及專利公報各1 份附卷可參（見本院卷(二)第52-65 頁）
    ，亦為兩造所不爭執；又依該項新型101185號專利說明書所
    載，其專利亦係針對壁紙摺邊定型裝置之創作，期使壁紙於
    與發泡劑結合時，即可同時形成一平整之側邊，核與原告系
    爭專利係有關一種多層式隔熱浪板之壁紙層於製造時可獲得
    平整側邊之製造機結構裝置改良目的相同，是原告系爭專利
    並非屬開創性型態之專利，而亦係對既有之壁紙摺邊技術之
    改良，而應就原告系爭專利申請範圍所含之構成元件之構造
    、裝置予以較嚴格解讀及區隔，是原告上開主張，並不足採
    。
五、綜合上述，被告之系爭機器並未落入原告系爭專利範圍，而
    無侵害原告享有之系爭新型專利權，從而，原告本於專利法
    第108 條準用第88條、民法第179 條、第184 條及公司法第
    23 條 規定，請求(一)被告連帶給付505,000 元，及自起訴狀
    繕本送達翌日即93年12月15日起至清償日止，按週年利率百
    分之5 計算之利息；(二)被告應將置於屏東縣枋寮鄉東海村屏
    南工業區○○路29號，侵害原告所有系爭專利權之系爭機器
    （即本院93年度聲字第351 號保全證據事件所保全之機器）
    拆除並銷毀，嗣後並不得再裝設使用，為無理由，應予駁回
    。又原告請求既無理由，其假執行之聲請，即失所依附，應
    併予駁回。
六、本件事證已臻明確，兩造其餘攻擊防禦方法及有關請求賠償
    金額之計算及其他主張舉證，均核與本件判決結果不生影響
    ，爰不逐一論述，附此敘明。
七、結論：本件原告之訴為無理由，依民事訴訟法第78條，判決
    如主文。
中    華    民    國    95    年    8     月    9     日
                  民事第一庭    審判長法  官  羅心芳
                                      法  官  翁世容
                                      法  官  林雅莉
正本係照原本作成。
如不服本判決，應於收受送達後20日內向本院提出上訴書狀，其
未表明上訴理由者，應於提出上訴後20日內向本院補提理由書狀
（均須按他造當事人之人數附繕本）。
                                      書記官  黃佳惠
中    華    民    國    95    年    8     月    9     日


司法院資訊處製作；財團法人民間司法改革基金會備份。
